最高法院刑事判決　　　　　　　　　　　　　　　九十一年度台上字第五三○六號
　　上　訴　人　甲○○
右上訴人因違反商業會計法案件，不服台灣高等法院台中分院中華民國八十九年七月
十二日第二審判決（八十九年度上訴字第六六四號，起訴案號：台灣台中地方法院檢
察署八十八年度偵字第一三二四九號），提起上訴，本院判決如左：
    主  文
上訴駁回。
    理  由
按刑事訴訟法第三百七十七條規定，上訴於第三審法院，非以判決違背法令為理由，
不得為之。是提起第三審上訴，應以原判決違背法令為理由，係屬法定要件。如果上
訴理由狀並未依據卷內訴訟資料，具體指摘原判決不適用何種法則或如何適用不當，
或所指摘原判決違法情事，顯與法律規定得為第三審上訴理由之違法情形，不相適合
時，均應認其上訴為違背法律上之程式，予以駁回。本件上訴人甲○○上訴意旨略稱
：(一)、原判決認定上訴人故意記載不實之帳簿報表內容，但上訴人記載帳簿報表內容
時，上訴人負責之元貫實業股份有限公司（下稱元貫公司）是否尚有應收帳款未收，
金額若干？攸關上訴人記載帳簿報表內容之真實與否，原審未予調查，遽予判決，自
有應於審判期日調查之證據而未予調查之違法。(二)、元貫公司之會計師許相仁雖曾到
庭作證，然證詞仍未明確，自有再傳訊之必要，原審未予傳喚調查，亦有應於審判期
日調查之證據而未予調查之違法。(三)、上訴人與其他股東曾協議上訴人於擔任元貫公
司董事期間，可從事競業行為，則上訴人於任元貫公司董事長期間，尚經營其他公司
（承昌機械工業公司、原貫公司、九宜公司等），亦屬合法。原判決認定上訴人之帳
簿報表內容出現新台幣（下同）二千三百八十七萬餘元之差距，此係因景氣不良，元
貫公司之訂單銳減，上訴人乃以上訴人另經營之原貫、九宜等公司向元貫公司採購物
料，減少元貫公司庫存量，總計上訴人以上訴人另經營之其他公司名義向元貫公司購
買物料金額達二千三百六十二萬五千三百二十四元，此金額與上訴人之帳簿報表內容
出現二千三百八十七萬餘元之差距大致相符，上訴人曾聲請傳訊承昌公司之吳仁壽，
原審未予傳訊及說明，有調查未盡及判決理由不備之違法。(四)、上訴人於原審辯稱告
訴人卓文川、顏世行等於上訴人持虛偽之帳簿報告表向渠等詐欺前，使渠等匯入款項
前，告訴人等均已知悉元貫公司早已財務狀況不良，告訴人等亦曾借金錢給元貫公司
，上訴人並無向告訴人等施詐欺等語，乃原審未傳訊告訴人等，查明此事，遽認上訴
人亦成立詐欺罪，亦有應於審判期日調查之證據而未予調查之違法云云。
惟查：(一)、元貫公司八十八年第二次臨時董監事會會議紀錄記載「甲○○發言：『為
了業績好看，才做公司賺錢之假財務資料』」等語（見偵查卷第二十九頁、第三十頁
）。告訴人蕭文南（元貫公司監察人）、卓文川（元貫公司董事）、顏世行（元貫公
司董事）、證人張繼輝（元貫公司副總經理）、元貫公司之會計師許相仁均指稱上訴
人在開董監事會時有承認製作虛偽之帳簿報告表（見偵查卷第五頁正反面、第四十五
頁正反面、第一審卷第一二一頁）。又元貫公司之銷貨收入至八十七年九月底為六千
一百六十一萬三千四百五十四元（見偵查卷第十七頁），迄八十七年十月底為七千二
百三十二萬二千八百八十六元（見偵查卷第二十六頁），但至八十七年十二月底竟減
為四千八百四十四萬六千一百六十四元（見偵查卷第二十二頁），觀察同一時期之現
金、銀行存款、銷貨退回、銷貨折讓等會計科目之金額，縱使屬於正常之年終為製作
財務報表有所調整，亦不致出現二千三百八十七萬餘元之差距，此有元貫公司八十七
年九月三十日、八十七年十月三十一日、八十七年十二月三十一日之資產負債表，與
至八十七年九月三十日、至八十七年十月三十一日、至八十七年十二月三十一日之損
益表在卷足憑（見偵查卷第二十六頁）。原判決依憑上開證據等資料，認定上訴人製
作虛偽之帳簿報告表，已就事實詳為調查及說明，自無應於審判期日調查之證據而未
予調查之違法。(二)、元貫公司之會計師許相仁到庭證稱「八十七年九月三十日之資產
負債表，應收帳款項目虛列二千多萬元，實際上應收帳款只有五、六百萬元而已，在
損益表中之銷貨收入項目，也是虛列二千多萬元的收入，所以造成當期之稅前淨利虛
增二千多萬元，這是甲○○在開會時承認的；又八十七年十月三十一日之財務報表情
況也跟前面一樣，也是應收帳款、銷貨收入、稅前淨利，被虛列二千多萬元」（見偵
查卷第四十五頁正反面），觀其證詞甚為明確，原審認未再傳訊調查，亦與應於審判
期日調查之證據而未予調查之違法有別。(三)、上訴意旨所稱上訴人與其他股東曾協議
上訴人於擔任元貫公司董事期間，可從事競業行為。上訴人之帳簿報表內容出現二千
三百八十七萬餘元之差距，此因元貫公司受景氣影響，訂單銳減，上訴人乃以上訴人
另經營之其他公司向元貫公司採購物料，總計購買達二千三百六十二萬五千三百二十
四元所致云云，並聲請傳訊承昌公司之吳仁壽。純屬就原判決已論斷說明之事項重為
單純事實上之爭執，並未引用卷存證據資料具體指摘，自非適法之第三審上訴理由。
至於聲請傳訊證人即承昌公司之吳仁壽，原審已說明上訴人之犯罪事證已明確，無傳
喚調查之必要，此乃事實審法院適法職權之行使，自無應於審判期日調查之證據而未
予調查之違法可言。(四)、裁判上一罪案件之重罪部分得提起第三審上訴，其輕罪部分
雖不得上訴，依審判不可分原則，第三審法院亦應併予審判，係以重罪部分之上訴合
法為前提，如該重罪部分上訴為不合法，第三審法院既應從程序上予以駁回，而無從
為實體上判決，對於輕罪部分自無從適用審判不可分原則，併為實體上審判。原判決
以上訴人違反商業會計法第七十一條第三款、刑法第三百三十九條第一項之詐欺罪，
依牽連犯從一重論以違反商業會計法第七十一條第三款之罪刑。而刑法第三百三十九
條第一項之詐欺罪，屬於刑事訴訟法第三百七十六條第四款之案件，原不得上訴於第
三審法院。上訴人之違反商業會計法部分之上訴既不合法，而無從為實體上判決，已
如上述，則依上開說明，對於該輕罪之詐欺部分，自無從適用審判不可分原則，併為
實體上審判，故上訴人對詐欺部分之上訴，亦非合法。上訴意旨或就原判決已論斷說
明之事項，重為單純事實上之爭執，或所指摘事項，顯與法律規定得為第三審上訴理
由之違法情形不相適合，其上訴違背法律上之程式，應予駁回。
據上論結，應依刑事訴訟法第三百九十五條前段，判決如主文。
中      華      民      國    九十一    年      九      月     十九     日
                              最高法院刑事第九庭
                                  審判長法官  陳  炳  煌
                                        法官  陳  正  庸
                                        法官  韓  金  秀
                                        法官  吳  信  銘
                                        法官  徐  文  亮
      右正本證明與原本無異
                                              書  記  官
中      華      民      國    九十一    年      九      月    二十三    日
